臺灣臺中地方法院民事判決　　　　　　　　94年度建字第56號

原　　　告　勝緯營造股份有限公司

法定代理人　張志銘
訴訟代理人　劉北元律師
複代理人　　楊俊彥律師
被　　　告　臺中縣豐原市公所

法定代理人　張瀞分
訴訟代理人　許博堯律師
複代理人　　陳宏盈律師
上列當事人間請求給付工程款等事件，本院於民國96年1月22日
言詞辯論終結，判決如下：
    主    文
被告應給付原告新臺幣貳仟零陸拾柒萬零捌佰柒拾捌元，及其中
新臺幣貳仟零壹拾玖萬貳仟伍佰陸拾貳元自民國94年10月18日起
至清償日止按週年利率百分之五計算之利息。
原告其餘之訴駁回。
訴訟費用由被告負擔百分之四十一，餘由原告負擔。
本判決第一項及命被告負擔訴訟費用部分，於原告以新臺幣柒佰
萬元為被告供擔保後，得假執行。但被告以新臺幣貳仟零陸拾柒
萬零捌佰柒拾捌元為原告預供擔保，得免為假執行。
原告其餘假執行之聲請駁回。
    事實及理由 
壹、兩造爭執要旨
  一、原告主張：
    (一)兩造於民國（下同）90年12月31日簽訂「豐原市社皮里
        市六用地地下停車場新建工程（果菜批發市場遷建工程
        第一期建築工程）」契約書，約明由原告承攬該項工程
        ，預計自91年1月10日開工，工程期限為240日曆天，工
        程總價為新臺幣（下同）3億5800萬元，如有增減，按
        照實際數量結算。原告隨即依約準備進場施作，並於91
        年1月10日向被告檢送開工報告書，惟因被告尚未取得
        工程用地及建築執照，致使現場無法施作，經被告同意
        停工，迄至同年6月5日重新開工，其間業經延宕145日
        ；嗣又因內政部營建署辦理豐原市二之一號道路C標工
        程施工介面影響，以致經三次展延工期，分別為166日
        、34日、20日，終於92年10月8日竣工，由被告於93年4
        月12日完成結算驗收。惟原告因系爭工程延宕開工、停
        工期間共計365日，其間遭逢原物料上漲及相關管理費
        用增加等之諸多損失，迭向被告請求協商賠付事宜，遭
        被告拒絕，因而提起本件訴訟。
    (二)按民法第227條之2第1項規定：「契約成立後，情事變
        更，非當時所得預料，而依其原有效果顯失公平者，當
        事人得聲請法院增、減其給付或變更其他原有之效果。
        」茲查，國內自91年4、5月間起有鋼筋價格劇烈變動等
        原物料價格上漲之情事，有行政院公共工程委員會於92
        年4月30日頒布「因應國內鋼筋價格變動之物價調整處
        理原則」，且規定得溯及於91年6月l日。足徵兩造於90
        年12月31日成立系爭工程契約後，確實有情事變更而非
        當時兩造所得預料；況且該工程所以延宕開工及三次展
        延工期，皆非可歸責於原告，兩造若仍依原契約之約定
        履行，顯然有失公平。
    (三)被告自承本件工程起初即因用地及建照尚未取得致無法
        施工，自契約預定開工日91年1月10日即行停工，後因
        受豐原市二之一道路C標工程施工介面影響，自92年1月
        31日延展工期166日；於92年7月16日因同上工程影響，
        再延展工期36日：於92年9月25日因同上工程影響，復
        延展工期20日，可知本件工程首次停工，係因被告未取
        得工程用地與建築執照，以致原告無法施工。又倘若一
        開始並無停工，得以準時施工，原告應於91年10月以前
        即可竣工，怎會嗣後自92年1月31日起遭逢豐原市二之
        一道路C標工程施工介面影響，而須延展工期三次。依
        上可知，本件工程停工及嗣後三次延展工期，皆因可歸
        責於被告自始未取得用地及建照之事由。而被告就本件
        工程負有於契約預定開工日提供土地、建照予原告依約
        施工之義務，但被告遲延履行此項給付義務，致原告受
        有本件損害，原告亦得依民法第231條第1項規定，請求
        被告賠償因遲延而生之損害。
    (四)原告依實際進料價格與合約約定價格間之差額、及衍生
        相關支出費用、上開行政院公共工程委員會頒布之物價
        調整處理原則規定，經核算被告應再給付如下所示金額
        ：
        ⒈管理費及利潤增加金額14,911,979元： 
          ⑴請求權基礎：依民法第231條第1項規定，請求被告
            因遲延履行提供用地及建照予原告依約施工之義務
            ，以致本件工程停工及三次延展工期而生之損害。
            又其損害包含管理費增加之所受損失，及其間未獲
            利潤之所失利益。倘認為未符合債務人給付遲延之
            賠償規定要件，則依民法第227條之2第1項情事變
            更原則之規定，聲請增加給付數額。
          ⑵計算方式：依工程契約書附件且經被告指定建築師
            核定之工程估價單第1頁所載第13項管理費及利潤
            數額為9,805,137元。而本件工程約定工期為240日
            ，但經停工145日及三次延展工期220日，共計365
            日，遂將前開管理費及利潤除以契約預定工期日數
            240日，可計每日平均數額，再乘以365日，而得14
            ,911,979 元（計算式：9,805,137÷240×365=14,
            911,979)。
          ⑶系爭工程契約書附件之工程估價單所列管理費及利
            潤數額為9,805,137元，占系爭工程總價3億5800萬
            元之2.74%，若與一般工程慣例之管理費計算比率
            多為3～4%相較，已屬過低，足推系爭工程契約所
            列之管理費及利潤項目，實際上猶不及一般工程計
            算支付管理費用之比率，更遑論原告能賺取多少利
            潤。從而，原告請求本項增加金額，難謂非屬公平
            合理。
        ⒉勞工安全衛生及環保管理費增加金額2,400,226元：
          ⑴請求權基礎：依民法第231條第1項，請求被告因遲
            延履行提供用地及建照予原告依約施工之義務，以
            致本件工程三次延展工期，原告因此額外支出費用
            之損害。倘認為未符合債務人給付遲廷之賠償規定
            要件，則依民法第227條之2第1項情事變更原則之
            規定，聲請增加給付數額。
          ⑵計算方式：依工程估價單第1頁所載第11項勞工安
            全衛生及環保管理費數額為2,618,428元，除以契
            約預定工期日數240日，可計每日平均數額，再乘
            以三次延展工期220日，而得2,400,226元（計算式
            ：2,618,428÷240×220 = 2,400,226）。
        ⒊品管組織費增加金額195,617元： 
          ⑴請求權基礎: 依民法第231條第1項，請求被告因遲
            延履行提供用地及建照予原告依約施工之義務，以
            致本件工程三次延展工期，原告因此額外支出費用
            之損害。倘認為未符合債務人給付遲延之賠償規定
            要件者，則依民法第227條之2第1項情事變更原則
            之規定，聲請增加給付數額。
          ⑵計算方式：依工程估價單第1頁所載第14項品管組
            織費數額為213,400元，除以契約預定工期日數240
            日，可計每日平均數額，再乘以三次延展工期220
            日，而得195,617元 (213,400÷240×220=195,617
            )。
          ⑶按公共工程施工品質管理作業要點之相關規定，廠
            商辦理施工品質管理作業，應從事品質計畫之提出
            、將品管人員報機關審查、材料鑑驗等事項；且其
            聘用品管人員應專任，不得跨越其他標案，且施工
            時應在工地執行職務。查原告就系爭工程，自開工
            時起聘用王坤聖品管師專任，每月支付薪資36,300
            元；嗣於92年1月24日改聘陳忠裕品管師專任，每
            月支付薪資28,800元。原告針對系爭工程，單就支
            付品管師之薪資即達519,930元（36,300元×7.5月
            +28,800×8.6月=519,930），更遑論辦理其他事項
            所花費之成本。惟系爭工程估價單所列品管組識費
            為213,400元，本屬過低，故原告仍以其估價金額
            為比例計算增加金額，尚稱公允。
        ⒋履約保證延長增加金額419,532元： 
          ⑴請求權基礎: 依民法第231條第1項，請求被告因遲
            延履行提供用地及建照予原告依約施工之義務，以
            致本件工程三次延展工期，原告因此額外支出費用
            之損害。倘認為未符合債務人給付遲延之賠償規定
            要件，則依民法第227條之2第1項情事變更原則之
            規定，聲請增加給付數額。
          ⑵計算方式：按台中縣豐原市公所工程採購投標須知
            之相關規定，得標廠商應繳納不低於決標價之百分
            之十之履約保證金；履約保證金或差額保證金得於
            工程完成百分之25、50、75及正式驗收合格後，分
            4期各以百分之25無息退還。查原告於得標後即與
            華南商業銀行南臺中分行（以下稱華南銀行）辦理
            履約保證，由華南銀行向被告出具履約保證金保證
            書，保證金額為3億5800萬元，履約保證期間自91
            年1月21日起至92年1月21日止。惟因被告遲延開工
            ，致使系爭工期延長，原告不得不向華南銀行申辦
            履約保證續約，而自92年1月22日起延長9個月，原
            告因此增加支付履約保證利息335,625元。嗣因展
            延工期，原告又分別辦理三次履約保證續約，因此
            各增加支付履約保證利息27,969元，小計為83,907
            元（27,969×3=83,907）。即原告於92年2月26日
            支付華南商業銀行利息335,625元、92年11月10日
            支付利息27,969元、93年1月29日支付利息27,969
            元、93年5月5日支付利息27,969元，共計419,532
            元，此有華南商業銀行收據可憑。
        ⒌營造綜合保險保費增加金額82,117元：
          ⑴請求權基礎: 依民法第231條第1項，請求被告因遲
            廷履行提供用地及建照予原告依約施工之義務，以
            致本件工程三次延展工期，原告因此額外支出費用
            之損害。倘認為未符合債務人給付遲延之賠償規定
            要件，則依民法第227條之2第1項情事變更原則之
            規定，聲請增加給付數額。
          ⑵計算方式：原告於得標後，就系爭工程隨即向友聯
            產物保險股份有限公司投保營造綜合保險，原保險
            期間自90年12月30日起至92年1月31日止。惟因被
            告事由遲延開工，原告向友聯產物保險股份有限公
            司申請保險期間變更，改為自91年6月5日起至92年
            6月26日止。嗣因展延工期，原告僅得申請保險期
            間延長至92年9月26日止，因而增加支付保費82,11
            7元，有友聯產物保險股份有限公司收據可稽。
        ⒍混凝土購置增加費用7,986,540元：
          ⑴請求權基礎：依民法第227條之2第1項情事變更原
            則之規定，聲請增加給付數額。
          ⑵計算方式：
            ①依本件工程實際採購2000PSI混凝土之每筆交易
              數額計算每立方公尺平均單價823.49元，減去工
              程契約書附件且經被告指定建築師核定之單價分
              析表第四之六項2000PSI混凝土所示合約單價532
              .14 元，可計每立方公尺價額增加291.35元，乘
              以本件工程結算所用數量2,246立方公尺，而得
              654,372元。
            ②依本件工程實際採購3000PSI混凝土之每筆交易
              數額計算每立方公尺平均單價971.37元，減去工
              程契約書附件且經被告指定建築師核定之單價分
              析表第三項3000PSI混凝土所示合約單價855.15
              元，可計每立方公尺價額116.22元，乘以本件工
              程結算所用數量2,759立方公尺，而得320,651元
              。
            ③依本件工程實際採購5000PSI混凝土之每筆交易
              數額計算每立方公尺平均單價1,288.82元，減去
              工程契約書附件且經被告指定建築師核定之單價
              分析表第七項5000PS混凝土所示合約單價1,146.
              15元，可計每立方公尺價額增加142.67元，乘以
              本件工程結算所用數量49,145立方公尺，而得
              7,011,517元。
            ④以上混凝土合計增加費用小計7,986,540元（
              654,372+320,651+7,011,517= 7,986,540） 。
        ⒎鋼筋購置增加費用15,113,583元： 
          ⑴請求權基礎：依民法第227條之2第1項情事變更原
            則之規定，聲請增加給付數額。
          ⑵計算方式：
            ①依本件工程實際採購中拉力竹節鋼筋2800kg/cm2
              之每筆交易數額計算每噸平均單價8,910元，減
              去工程契約書附件且經被告指定建築師核定之單
              價分析表第十一項中拉力竹節鋼筋2800kg/cm2每
              噸合約單價7,556.30元，可計每噸價額增加1353
              .7 元，乘以本件工程結算所用數量4,285.5噸，
              而得5,801,281元。
            ②依本件工程實際採購高拉力竹節鋼筋4200kg/cm2
              之每筆交易數額計算每噸平均單價9,730元，減
              去工程契約書附件且經被告指定建築師核定之單
              價分析表第十一項高拉力竹節鋼筋4200kg/cm2每
              噸合約單價8041.30元，可計每噸價額增加1688.
              7 元，乘以本件工程結算所用數量5,514.48噸，
              而得9,312,302元。
            ③以上鋼筋購置增加費用小計15,113,583元。
        ⒏尾款給付遲延利息損失1,120,739元：
          ⑴請求權基礎：依兩造簽定工程契約書第18條第3項
            後段約定，餘款在全部工程完工驗收後，一次付清
            。查本件工程係於93年3月30日進行全部工程完工
            驗收，被告本應依約付清餘款40,695,392元，惟被
            告卻延至93年10月13日始支付部分餘款17,906,194
            元、93年10月21日支付最後餘款22,789,198元。原
            告自得依民法第231條第1項、第233條第1項之規定
            ，請求被告給付依法定利率計算之遲延利息。
          ⑵計算方式：被告自93年4月l日起遲延給付40,695,
            392元至93年10月13日止，其間196日；自93年10月
            14日起遲延給付22,789,198元至93年10月21日止，
            其間9日，其依法定利率計算之遲延利息為1,120,7
            39元（40,695,392×196/365×5%+22,789,198×9/
            365×5%=1,120,739)。
        ⒐金屬製品材料購置增加費用8,082,495元：
          ⑴請求權基礎：依民法第227條之2第1項情事變更原
            則之規定，聲請增加給付數額。
          ⑵計算方式：參照行政院公共工程委員會92年4月30
            日院授工企字第09200176120號函示計算方式，以
            該金屬製品項目當期估驗日與前期估驗日之中間日
            當月金屬指數，除以開標當日金屬指數，所得之增
            加百分比（即指數增減率），扣除百分之5（因百
            分之5內不調整）後，可得據以增減金額之調整百
            分比率，乘以依系爭工程契約所附單價分析表所列
            材料單價，則得該金屬製品之增加金額。
        ⒑以上請求金額總計50,312,828元（管理費及利潤增加
          金額14,911,979元＋勞工安全衛生及環保管理費增加
          金額2,400,226元＋品管組織費增加金額195,617元＋
          履約保證延長增加金額419,532元＋營造綜合保險保
          費增加金額82,117元＋混凝土購置增加費用7,986,
          540元＋鋼筋購置增加費用15,113,583元＋尾款結算
          遲延利息1,120,739元＋金屬製品材料購置增加費用
          8,082,495元＝50,312,828元）。
    (三)對被告抗辯之陳述：
        ⒈系爭工程契約第18條第4項條款，不足以排除民法第2
          27條之2第1項情事變更原則規定之適用：依被告於94
          年11月9日提出聲請調查證據㈠狀自承：「在政府採
          購契約中，在契約內容將物價波動因素排除（即不得
          以物價波動作為增減給付工程款之藉口），應屬政府
          採購契約常見之情形。」復於同日提出準備書㈡狀自
          承：「為維護政府機關之預算制度，及防堵不肖公務
          員與得標廠商不法勾結之情事，在政府採購契約約定
          不得以物價波動作為增減給付工程款之藉口，益有防
          堵弊端之效果。」顯見系爭工程契約第18條第4項約
          定，不過係被告於訂約當時片面所為之定型化契約一
          般條款，顯非兩造於契約成立時即預見情事將有變更
          ，雙方對之應如何調整給付，進而所為之約定者，是
          以該條款並不足以排除民法第272條之2第1項情事變
          更原則規定之適用。
        ⒉退步言之，倘認因系爭工程契約條款足生排除情事變
          更原則規定之適用，惟依民法第247條之1規定，該條
          款應屬無效。蓋原告既已自承系爭條款係屬政府採購
          契約所常見，並提出內政部營建署暨所屬各機關工程
          採購契約範本，可知本件契約係屬被告一方預定用於
          同類契約條款而訂定之契約。系爭工程契約第18條第
          4項雖載明：「本工程無物價波動調整工程款之規定
          ，投標廠商乙方（即原告）同意於投標總價中自行估
          列施工期間物價波動，乙方同意不要求加價補貼、賠
          償、展延工期、停工、或據以要求解除或終止契約。
          」等語，但本件系爭工程之開工停工，純因被告尚未
          取得工程用地及建築執照等可歸責於被告之事由所致
          ；復因營建署辦理豐原市道路工程施工介面影響之非
          可歸責於原告之事由，以致經三次展延工期，其工程
          延宕日期共計365日，遠逾原約定工期240日曆天，若
          依系爭條款，原告不僅不得要求加價補貼、賠償，甚
          至不得要求展延工期、停工，若就此免除被告責任，
          對原告顯失公平。再查本件工程業經被告同意辦理停
          工、三次展延工期，益見兩造並無受系爭條款約束之
          意；又依行政院公共工程委員會發布之「工程採購契
          約範本」第5條（契約價金之給付條件）第1項第6款
          ：「物價指數調整（無者免填；營繕工程及工程一年
          以上者必填）」、同條項第7款：「契約價金得依調
          整者，應註明下列事項（工程之工期在一年以上者必
          填）」，可知依政府工程採購契約範本，營繕工程或
          工期一年以上者必須約定物價調整指數調整，始屬公
          平。而查，本件工程自約定開工日起至實際完工日止
          計1年9個月餘，更見系爭條款對於原告有顯失公平，
          從而該部分約定應屬無效。
        ⒊原告雖辯稱依行政院公共工程委員會於92年4月30日
          頒布「因應國內鋼筋價格變動之物價調整處理原則」
          ，其前提須採購機關與廠商間先行辦理契約變更程序
          ，然本件兩造並未辦理契約變更之程序等語。惟查，
          原告早在本件工程結算（即93年4月12日）之前，於
          92年6月16日函請被告協同辦理契約變更，惟遭被告
          於92年6月27日以豐市公字第092002061號函覆，逕以
          系爭工程契約第18條第4項為由，拒絕辦理契約變更
          ，益見被告蠻橫違悖政府體恤民間營造業者遭逢困境
          之施政美意，顯為不當。
        ⒋契約書第18條第1項雖約定：「本項經費來源係上級
          機關補助配合經費，俟上項款撥入市庫後再行付款」
          ，惟此約定文字不過是被告在系爭工程契約書上片面
          加蓋之印文，就格式上尚難謂為契約條款之一部分。
          且其性質無非用以說明被告付款流程之內部作業，不
          宜逕認是經兩造合意之契約條款內容。退步而言，此
          文字記載倘屬契約條款，被告竟得以上級機關未付補
          助配合經費為由，拒付本件工程任何款項，免除其預
          定契約條款之付款責任，故此文字記載對於原告顯失
          公平，依民法第247條之1規定，該約定應屬無效。又
          縱認系爭工程尾款中之22,789,198元屬上級機關補助
          配合經費，須俟台中縣政府撥入市庫後再行付款，惟
          被告應可先行支付自身款項17,906,194元部分。
    (四)並聲明：⑴被告應給付原告50,312,828元，及自本訴狀
        繕本送達被告之翌日（即94年10月18日）起至清償日止
        按週年利率百分之五計算之利息；⑵願供擔保，請准宣
        告假執行。
  二、被告抗辯：
    (一)雙方所訂豐原市社皮里市六用地地下停車場新建工程（
        豐原市果菜批發市場遷建工程第一期建築工程）工程契
        約書第18條第4項約定：「本工程無物價波動調整工程
        款之規定，投標廠商乙方同意於投標總價中自行估列施
        工期間物價波動，乙方同意不要求加價補貼、賠償、展
        延工期、停工、或據以要求解除或終止契約。」由此以
        觀，兩造於締約之初，即已將物價波動之因素預先約定
        ，承攬人不得以物價波動為由向被告要求增加工程款或
        加價補貼。
    (二)營繕工程之承攬契約，其內容若將物價波動之因素排除
        （即不得以物價波動作為增減給付工程款之藉口），該
        約定本即為現行法律所許可之行為。茲詳述理由：
        ⒈按營造業法第3條第1、2款規定：「本法用語定義如
          下：一、營繕工程：係指土木、建築工程及其相關業
          務；二、營造業：係指經向中央或直轄市、縣（市）
          主管機關辦理許可、登記，承攬營繕工程之廠商。」
          由此觀之，原告為營造業者，而兩造所訂立之「豐原
          市社皮里市六用地地下停車場新建工程（豐原市果菜
          批發市場遷建工程第一期建築工程）工程契約」，其
          性質屬營繕工程之承攬契約，應先敘明。
        ⒉按營繕工程之承攬契約，應記載事項如下：…六、依
          物價指數調整工程款之規定；前項實施辦法，由中央
          主管機關另定之；本辦法依營造業法（以下簡稱本法
          ）第27條第2項規定訂定之，營造業法第27條第1項第
          6款、第2項及營繕工程承攬契約應記載事項實施辦法
          第1條分別定有明文。茲詳述如下：
          ⑴營繕工程承攬契約應記載事項實施辦法係依據營造
            業法第27條第2項所訂定之「委任立法」，其位階
            與法律相同，具有法律之同等效力。
          ⑵次按，營繕工程承攬契約應記載事項之實施，依本
            法第27條第1項之內容，除第4條規定外，依當事人
            之約定；當事人未約定者，依本辦法規定辦理。本
            法第27條第1項第6款所定依物價指數調整工程款之
            規定，應載明下列事項：…三、得調整及不予調整
            之情形，該實施辦法第2條及第5條第3款分別定有
            明文。經查：
            ①由該實施辦法第5條第3款之規定可知，營繕工程
              之承攬契約其內容若將物價波動之因素排除，而
              不予調整工程款，本即法律所許可之行為。
            ②另由該辦法第2條之規定可知，有關營造業法第
              27條第1項內容，如當事人有約定者，將依當事
              人之約定，當事人未約定者，方依該實施辦法之
              規定辦理。由此以觀，雙方所訂之契約既已排除
              以物價波動為由調整工程款，該約定本為法律所
              許可之行為，雙方當事人自應受該約定之拘束。
    (三)原告主張兩造所訂契約履行期間發生國內原物料價格上
        漲之情事，惟原物料價格之物價波動是否為系爭契約成
        立當時雙方當事人所能預料而有民法第227條之2第1項
        所稱「情事變更」之適用，並非無疑。經查：
        ⒈按契約成立後，情事變更，「非當時所得預料」，而
          依其原有效果顯失公平者，當事人得聲請法院增、減
          其給付或變更其他原有之效果，民法第227條之2第1
          項定有明文。由此以觀，參照文義解釋之原則，該法
          文所稱之「情事變更」，其前提須該情事並非契約成
          立當時所得預料之情事；反之，該情事如為契約成立
          當時所得預料之情事，即無民法第227條之2第1項規
          定適用之餘地。
        ⒉同前述，兩造於訂立契約之當時，即約定不得以物價
          波動作為增減給付工程款之藉口，於契約履行期間，
          縱發生原物料價格波動之情事，惟該物價波動之因素
          早於兩造締約之初即已預料並加以排除，更見諸於契
          約文字，如謂物價波動該情事並非契約成立當時所得
          預料，將明顯與事實相悖。
        ⒊綜上所陳，在系爭契約履行之期間發生原物料價格波
          動之情事，然該物價波動之情事如何處理，兩造於契
          約內容對此即已明文約定，並見諸契約文字，故如將
          物價波動強解為系爭契約成立後非訂約當時所能預料
          之情事者，實難令被告甘服。
    (四)系爭契約書第18條第4項約定：「本工程無物價波動調
        整工程款之規定，投標廠商乙方同意於投標總價中自行
        估列施工期間物價波動，乙方同意不要求加價補貼、賠
        償、展延工期、停工、或據以要求解除或終止契約。」
        該約定證諸政府採購契約之實務，有其必要性。詳述理
        由如下：
        ⒈本件契約之性質為政府採購契約。而在政府採購契約
          常見投標廠商先惡意以低價搶標，再以不敷成本或物
          價波動為由，作為要求採購機關增加工程款之藉口。
          為杜絕上開弊端，在政府採購契約明訂得標廠商不得
          以物價波動作為增加工程款之理由，應有其必要。此
          外，空白之政府採購契約內容為何，有意參標之廠商
          在向採購機關購買標單之時即成為標單之附件。換言
          之，有意參標之廠商在購買標單之時，即已知悉該採
          購工程之契約內容，實無於兩造皆已履行契約義務後
          ，再來質疑契約條款效力之理。
        ⒉此外，為維護政府機關之預算制度，及防堵不肖公務
          員與得標廠商不法勾結之情事，在政府採購契約約定
          不得以物價波動作為增減給付工程款之藉口，亦有防
          堵弊端之效果。且契約書第18條第4項之約定，並無
          違反法律強制規定或公序良俗之虞，而徵諸營造業法
          及其子法，該約定本屬法律所許可之行為，在政府採
          購契約之實務，亦有防杜弊端之必要。參照契約自由
          私法自治之原則，實難指上開約定有無效之情事。
    (五)對原告主張引用行政院公共工程委員會92年4月30日頒
        布「因應國內鋼筋價格變動之物價調整處理原則」作為
        增加工程款之依據，對原告上開主張，被告答辯如下：
        ⒈上開處理原則之處理措施第1點第1項及第2點分別明
          文規定「機關辦理查核金額以上之在建工程，因近期
          國內鋼筋價格劇烈變動，廠商要求就鋼筋材料協議調
          整工程款者，機關得參考本處理原則，依行政院主計
          處公布之台灣地區營造工程物價指數表材料類內之『
          金屬製品類指數』（以下簡稱金屬指數）辦理物價調
          整（含增加或扣減應給付之契約價金），『惟應先辦
          理契約變更』…其屬增加契約價金者，應先考量機關
          經費支應能力。」、「機關依前點『辦理契約變更』
          ，應參考採購契約要領第39點規定，並載明下列事項
          ：…」等語。由上開處理原則之處理措施第1、2點可
          知，如欲適用該處理原則之內容，其前提須採購機關
          與廠商之間先行辦理契約變更程序。然本件訟爭兩造
          並未辦理契約變更之程序，應屬本案之基本事實。
        ⒉由此以觀，該處理原則僅提供政府採購機關參考，並
          非強制政府採購機關必須適用，此由上開處理原則之
          用語為「機關得參考本處理原則」即可證明。此外，
          得標廠商與政府採購機關如欲合意適用該處理原則之
          內容，亦「應先辦理變更」。換言之，是否適用該處
          理原則之內容，取決於得標廠商與政府採購機關雙方
          之合意，契約一方並無強迫他方適用該處理原則之餘
          地，至為明顯。
        ⒊再由屬系爭契約一部分之本件工程「施工說明‧規範
          書」總則第17條第5款載明「所有加減賬皆應於末期
          付款前結算之。業主與承包人皆不得於末期款付清後
          再行提出。」如今原告早已領取全部工程款，參照上
          開約定，亦難准許其增加工程款之要求。
    (六)本件工程施工期間歷次之停工及延展工期情形，說明如
        下：
        ⒈停工145日部分：91年1月10日原告依照契約第6條第5
          款規定，即用地建築執照尚未取得申請停工，經被告
          同意，後於91年6月5日申報開工。然由雙方往來之文
          件可知，原告就被告未依約於91年1月10日交付建築
          工地乙節在當時並未提出異議，而是雙方以合意方式
          ，形式上由原告報請停工被告則同意停工之方式處理
          。故原告如認用地取得問題將造成其損害，於91年1
          月10日被告未交付建築工地時，即應依契約第24條約
          定或政府採購法第74至86條之規定，有所主張或提出
          異議，豈有在本件契約履行完畢且被告亦付清全部工
          程款後，再來主張延宕開工之責任？
        ⒉延展工期166日部分：原告於92年1月28日來函被告機
          關，以「因受營建署辦理本市二之一號道路C標工程
          施工介面影響，請依工程合約第6條規定自92年1月31
          日起展延工期166日曆天」為由，被告同意延展工期
          166日之請求。但此期間，原告仍有派員至現場施工
          ，並非停工，原告起訴狀記載為停工166日，明顯與
          事實不符。
        ⒊延展工期34日部分：原告於92年7月16日去函本件工
          程之設計人兼監造人陳世展建築師及被告，以受豐原
          市二之一號道路C標工程遲延點交為由，要求展延工
          期36日，經陳世展建築師審核後展延工期之天數為34
          日，最後被告同意原告展延工期34日。但此期間，原
          告仍有派員至現場施工，並非停工，原告起訴狀記載
          為停工34日，明顯與事實不符。
        ⒋延展工期20日部分：本件工程之設計人兼監造人陳世
          展建築師來函被告機關，以原告公司之施工受豐原市
          二之一號道路C標工程施工介面影響為由要求延展工
          期20日，被告同意上開請求。
        ⒌由證七、八、九之兩造往來函文可知，原告歷次來函
          皆表示本件工程受營建署辦理豐原市二之一號道路C
          標工程延遲點交時程之因素須延展工期，焉能將此一
          因素歸責於被告？且被告同意原告延展工期，其意義
          乃定作人不追究承攬人逾期完工之責任，焉有承攬人
          據此向定作人請求損害賠償之理？
        ⒍本件工程原告公司實際工作天為460日；另該工程計
          算表於工程驗收時經雙方確認無誤，並檢附於本件「
          營繕工程結算書」內，經查: 
          ⑴由該工期計算表內容可知，92年1月31日及92年7月
            16日以後166日及34日，原告公司並未有停工之情
            形，仍有派員到場施工，直至92年8月19日到92年9
            月19日方有停工31日之情形，故原告起訴狀指稱停
            工「166日」、「34日」，明顯與事實不符。
          ⑵原告主張物價波動之起點為自91年6月開始，而本
            件工程實際工作天數為460天，本件工程縱排除停
            工及延展工期之因素，仍無可避免會遭遇物價波動
            之情形。換言之，本件工程停工及延展工期之因素
            ，與物價波動二者之間並無相當之因果關係存在。
    (七)對原告主張損害賠償之計算式答辯如下：
        ⒈本件工程之實際工作天為460天，並非240天，原告之
          計算式皆以240日為依據，對此即有錯誤。再者，遲
          延交付工地與物價波動二者並無因果關存存在。
        ⒉原告主張管理費及利潤增加金額為14,191,917元部分
          ，被告認為原告上開主張無異遲延完工會造成利潤之
          增加，故該主張應屬無稽。
        ⒊原告主張尾款遲延利息損失1,120,739元部分，兩造
          雖於工程契約書第18條第3項後段約定，餘款在全部
          工程完工驗收後一次付清等語，但契約書第18條第1
          項同時特別約定「本項經費來源係上級機關補助配合
          經費，俟上項款撥入市庫後再行付款」。由此以觀，
          本件工程尾款之給付時期應在上級機關（即台中縣政
          府）補助配合經費撥入豐原市市庫後由被告一次付清
          。而由被證13之豐原市公所收入繳款書記載，台中縣
          政府之補助經費22,789,198元，係於93年10月12日由
          台灣土地銀行豐農分行收款，因台中縣政府係以縣庫
          支票之方式給付該項經費，故被告須理縣庫支票票據
          交換（約須3日）及解庫之程序，此外因須將該筆金
          額給付予原告，又須辦理撥款程序，期間又適逢週休
          二日之因素（93年10月16、17日），故原告在同年10
          月21日始領取該筆款項，應屬正常之行政作業程序。
          而因台中縣政付之補助經費22,789,198元之縣庫支票
          在93年10月12日已確定交由台灣土地銀行豐農分行代
          收，故被告之配合款17,906,194元在10月12日即能辦
          理撥款事宜，故原告在93年10月13日即能領取該筆款
          項。
        ⒋原告要求增加給付混凝土購置費用7,993,912元之論
          據，係以其實際購買混凝土之單價作為增加費用之依
          據，然雙方所訂契約並非以承攬人購買混凝土之單價
          作為給付之依據。又原告要求比照行政院公共工程委
          員會92年4月30日頒布「因應國內鋼筋價格變動之物
          價調整處理原則」作為調整工程款之依據，但原告並
          未提出在其實際施工期間（自91年6月至92年10月）
          預拌混凝土之物價指數。而查，原告實際施工期間，
          混凝土之物價指數並未有劇烈波動之情事，此有「台
          灣地區營造工程物價--預拌混凝土指數」可稽，故其
          請求增加給付混凝土購置費用，顯無理由。
        ⒌原告要求增加給付鋼筋購置費用15,113,583元之論據
          ，係以其實際購買鋼筋之單價作為增加費用之依據，
          然雙方所訂契約並非以承攬人購買混凝土之單價作為
          給付之依據。而查，依照原告所提出與其鋼筋材料商
          弘聖鐵材股份有限公司所簽訂之合約書內容，原告購
          買普通拉力鋼筋（即合約書SD280）、高拉力鋼筋（
          即合約書SD420W）每公噸之價格分別為8,100元及
          8,500元，然契約之單價分析表僅7,556元及8,041元
          。則原告購置普通鋼每噸之費用較合約高出544元，
          高拉力鋼筋每噸高出459元。本案縱排除物價指數之
          因素，依原告主張以其購置鋼筋之費用作為增加工程
          款之藉口，被告即須補貼原告普通鋼筋每噸費用544
          元、高拉力鋼筋每噸459元，如此顯不合理。
    (八)並聲明：⑴原告之訴駁回；⑵如受不利判決，願供擔保
        免為假執行。
貳、本件經兩造整理並協議簡化爭點如下：
  一、不爭執事項：（本院採為判決基礎）
    (一)兩造於90年12月31日簽訂「豐原市社皮里市六用地地下
        停車場新建工程（果菜批發市場遷建工程第一期建築工
        程）」契約書，約定由原告承攬是項工程，預計自91年
        l月10日開工，工程期限為240日曆天，工程總價金為3
        億5800萬元。
    (二)原告於91年1月10日向被告檢送開工報告書，但因被告
        尚未取得工程用地及建築執照，現場無法施作，經被告
        同意停工，迄同年6月5日重新開工，其間延宕開工145
        日。
    (三)系爭工程因營建署辦理豐原市二之一號道路C標工程施
        工介面影響，經被告同意延展工期分別為166日、34日
        、20日（豐市公所字第0920003408、0000000000、0000
        000000號文）。
    (四)系爭工程於92年10月8日竣工，由被告於93年4月12日完
        成結算驗收，嗣後並已給付契約所約定之全部工程款。
    (五)行政院公共工程委員會於92年4月30日頒布「因應國內
        鋼筋價格變動之物價調整處理原則」。
    (六)兩造簽訂的工程契約書與原告購買標單時所附之工程契
        約書範本的條款內容相同。
    (七)依照本件工程結算書的記載，在當時由建築師及兩造共
        同同意的工期預算表，本件工程之實際工作天是460天
        ，原告工作情形如工程工期計算表所示。
  二、爭執之事項：
    (一)本件工程延宕開工145日，是否可歸責於被告？
    (二)本件工程於91年6月5日實際開工後，被告准予延展工程
        220日，該延展工期是否可歸責於被告？
    (三)依系爭工程契約書第18條第4項所定「本工程無物價波
        動調整工程款之規定，投標廠商乙方同意於投標總價中
        自行估列施工期間物價波動，乙方同意不要求加價補貼
        、賠償、展延工期、停工、或據以要求解除或終止契約
        。」內容，原告得否依情事變更原則請求被告再給付工
        程款？
    (四)原告依民法第231條第1項、第227條之2規定之請求如有
        理由，其各項（共9項）請求之金額為何？
參、得心證之理由：
    一、本件工程延宕開工145日，是否可歸責於被告？說明如
        下：
      (一)兩造於90年12月31日簽訂「豐原市社皮里市六用地地
          下停車場新建工程（果菜批發市場遷建工程第一期建
          築工程）」契約書，約定由原告承攬是項工程，預計
          自91年l月10日開工，嗣後原告於91年1月10日向被告
          檢送開工報告書，但因被告尚未取得工程用地及建築
          執照，現場無法施作，經被告同意停工，迄同年6月5
          日重新開工，其間延宕開工145日，已如前述（參不
          爭執事項一、二所示）。故本件工程延宕開工145日
          ，是因被告於契約所定開工日前未能取得工程用地及
          建築執照所致。
      (二)按行政院頒「各機關辦理公有建築物作業要點」（於
          兩造簽訂系爭工程契約後之91年4月19日廢止）第18
          點前段規定：「主辦工程機關應於取得建築執照後，
          始得依據工程預算辦理工程發包」，被告於辦理系爭
          工程之公開招標作業時，自應注意及此。況且於工程
          實務上，工程用地及建築執照之提供，本即業主（即
          本件被告）應盡之協力義務。而被告就何以未能於開
          工日提供工程用地及建築執照乙事，並未提出相關事
          證說明有何正當理由，故本件工程延宕開工145日，
          自應歸責於被告，誠無疑義。
      (三)被告未為「提供工程用地及建築執照」之協力義務，
          除構成民法第507條（條文內容：「（第一項）工作
          需定作人之行為始能完成者，而定作人不為其行為時
          ，承攬人得定相當期限，催告定作人為之。（第二項
          ）定作人不於前項期限內為其行為者，承攬人得解除
          契約，並得請求賠償因契約解除而生之損害。」）之
          法律效果外，亦同時構成附隨義務之違反，應屬不完
          全給付，依民法第277條規定（條文內容：「（第一
          項）因可歸責於債務人之事由，致為不完全給付者，
          債權人得依關於給付遲延或給付不能之規定行使權利
          。（第二項）因不完全給付而生前項以外之損害者，
          債權人並得請求賠償。」），原告得依關於給付遲延
          之規定行使權利。
      (四)至於被告抗辯兩造就該爭議已合意以由原告報請停工
          而被告同意停工之方式處理，原告不得再向被告主張
          延宕開工之責任乙節。茲查：依原告91年1月10日（
          91）緯豐字第0002號函主旨：「本公司承包『豐原市
          社皮里市六用地地下停車場新建工程（果菜批發市場
          遷建工程第一期建築工程）』，依貴我合約第六條第
          五款規定，因貴所用地及建築執照尚未取得，致使現
          場無法施工，請准予自九十一年元月十日起報請停工
          」及被告91年1月30日（91）豐市公字第2263號函主
          旨：「有關貴公司承包本市之『豐原市社皮里市六用
          地地下停車場新建工程（果菜批發市場遷建工程第一
          期建築工程）』，申請因用地及建照尚未取得，致無
          法施工，請准自九十一年一月十日起停工乙案，同意
          所請」觀之，應認為此係原告於被告未能提供工程用
          地及建築執照而無法按時開工之無奈情形下所為之權
          宜措施，期使正式開工前之停工期間可免計入工期而
          已，尚難據此解為被告得因此不負給付遲延之損害賠
          償責任。
    二、本件工程於91年6月5日實際開工後，被告准予延展工程
        220日，該延展工期是否可歸責於被告？說明如下：
      (一)系爭工程因營建署辦理豐原市二之一號道路C標工程
          施工介面影響，經被告同意延展工期分別為166日、
          34日、20日（豐原市公所92年2月12日豐市公所字第
          0920003408號函、豐原市公所92年8月1日豐市公所字
          第0000000000函、豐原市公所93年1月16日豐市公所
          字第0930001826號函參照），合計220日，已如前述
          。而該豐原市二之一號道路C標工程為內政部營建署
          所屬公共工程，其發包、施工、監造等均非被告所能
          置喙。故本件工程雖受豐原市二之一號道路C標工程
          施工介面影響而延展工期，但探究其事件原因，顯然
          均不可歸責於兩造，性質上應歸類為系爭工程合約第
          六條第五款所定「人力不可抗拒之事故」之情形。
      (二)而按債務人之責任標準，原則上為過失責任，因事變
          或不可抗力而生之事實，債務人尚不負債務不履行責
          任。惟債務人有給付遲延者，民法特別加重其責任標
          準，於第231條第2項規定：「債務人在遲延中對於因
          不可抗力而生之損害，亦應負責。但債務人證明縱不
          遲延給付，而仍不免發生損害者，不在此限。」亦即
          遲延中，縱因事變或不可抗力而生之損害，仍屬可歸
          責於債務人之事由，債務人仍應負賠償責任。僅於有
          但書情形時，可由債務人舉證而免責。茲查：本件工
          程預計自91年l月10日開工，工程期限為240日曆天，
          則其預定完工日約為91年10月間。而本件工程因可歸
          責於被告之事由延宕開工145日，致使該工程於92年
          間受營建署辦理豐原市二之一號道路C標工程施工介
          面影響而須延展工期。本件工程既然是在被告給付遲
          延中而受豐原市二之一號道路C標工程施工介面影響
          ，則其延展工期所生之損害，被告仍應負責。
    三、依系爭工程契約書第18條第4項所定「本工程無物價波
        動調整工程款之規定，投標廠商乙方同意於投標總價中
        自行估列施工期間物價波動，乙方同意不要求加價補貼
        、賠償、展延工期、停工、或據以要求解除或終止契約
        。」內容，原告得否依情事變更原則請求被告再給付工
        程款？說明如下：
      (一)按營繕工程之承攬契約，其內容若將物價波動之因素
          排除（即不得以物價波動作為增減給付工程款之藉口
          ），該約定為現行法律所許可。理由如下：
          ⒈按營造業法第3條第1、2款規定：「本法用語定義
            如下：一、營繕工程：係指土木、建築工程及其相
            關業務；二、營造業：係指經向中央或直轄市、縣
            （市）主管機關辦理許可、登記，承攬營繕工程之
            廠商。」由此觀之，原告為營造業者，而兩造所訂
            立之系爭工程契約，其性質屬營繕工程之承攬契約
            。
          ⒉營繕工程之承攬契約，應記載事項如下：…六、依
            物價指數調整工程款之規定；前項實施辦法，由中
            央主管機關另定之；本辦法依營造業法（以下簡稱
            本法）第27條第2項規定訂定之，營造業法第27條
            第1項第6款、第2項及營繕工程承攬契約應記載事
            項實施辦法第1條分別定有明文。茲詳述如下：
            ⑴營繕工程承攬契約應記載事項實施辦法係依據營
              造業法第27條第2項所訂定之「委任立法」，其
              位階與法律相同，具有法律之同等效力。
            ⑵次按，營繕工程承攬契約應記載事項之實施，依
              本法第27條第1項之內容，除第4條規定外，依當
              事人之約定；當事人未約定者，依本辦法規定辦
              理。本法第27條第1項第6款所定依物價指數調整
              工程款之規定，應載明下列事項：…三、得調整
              及不予調整之情形，該實施辦法第2條及第5條第
              3款分別定有明文。經查：
              ①由該實施辦法第5條第3款之規定可知，營繕工
                程之承攬契約其內容若將物價波動之因素排除
                ，而不予調整工程款，本即法律所許可之行為
                。
              ②另由該辦法第2條之規定可知，有關營造業法
                第27條第1項內容，如當事人有約定者，將依
                當事人之約定，當事人未約定者，方依該實施
                辦法之規定辦理。由此以觀，雙方所訂之契約
                既已排除以物價波動為由調整工程款，該約定
                本為法律所許可之行為，雙方當事人自應受該
                約定之拘束。
      (二)又本件契約之性質為政府採購契約。而在政府採購契
          約常見投標廠商先惡意以低價搶標，再以不敷成本或
          物價波動為由，作為要求採購機關增加工程款之藉口
          。為杜絕上開弊端，在政府採購契約明訂得標廠商不
          得以物價波動作為增加工程款之理由，應有其必要。
          此外，空白之政府採購契約內容為何，有意參標之廠
          商在向採購機關購買標單之時即成為標單之附件。換
          言之，有意參標之廠商在購買標單之時，即已知悉該
          採購工程之契約內容，其於得標並簽訂契約後，自應
          受該條款之拘束。再為維護政府機關之預算制度，及
          防堵不肖公務員與得標廠商不法勾結之情事，在政府
          採購契約約定不得以物價波動作為增減給付工程款之
          藉口，亦有防堵弊端之效果。且契約書第18條第4項
          之約定，並無違反法律強制規定或公序良俗之虞，而
          徵諸營造業法及其子法，該約定本屬法律所許可之行
          為，在政府採購契約之實務，亦有防杜弊端之必要。
          參照契約自由私法自治之原則，實難指上開約定有無
          效之情事。
      (三)綜上，依系爭工程契約書第18條第4項所定「本工程
          無物價波動調整工程款之規定，投標廠商乙方同意於
          投標總價中自行估列施工期間物價波動，乙方同意不
          要求加價補貼、賠償、展延工期、停工、或據以要求
          解除或終止契約。」內容，原告不得依情事變更原則
          請求被告給付工程款。
    四、原告依民法第231條第1項、第227條之2規定之請求如有
        理由，其各項（共9項）請求之金額為何？說明如下：
      (一)本件工程延宕開工145日，及於91年6月5日實際開工
          後，被告准予延展工程220日，均為可歸責於被告，
          已如前述，故原告得依民法第231條第1項（及第2項
          前段）規定，請求被告賠償因遲延而生之損害。
      (二)茲就原告之9項請求，說明如下：
        ⒈管理費及利潤增加金額14,911,979元部分： 
          ⑴本件工程採總價契約，工程契約書附件之「工程估
            價單」，其各項目及複價僅為參考值。而其中第13
            項「管理費及利潤9,805,137元」，應僅是原告承
            攬該工程預計可得利益之概數。惟不論如何，原告
            承攬該工程可得之利益，不可能因被告給付遲延而
            增加。原告於被告給付遲延情形下，僅得請求被告
            賠償其因此所受之損害而已。
          ⑵據上，原告主張本件工程約定工期為240日，但經
            停工145日及三次延展工期220日，共計365日，遂
            將前開管理費及利潤除以契約預定工期日數240日
            ，可計每日平均數額，再乘以365日，而得14,911,
            979元，因而請求管理費及利潤增加金額14,911,97
            9元，即非正當。
        ⒉勞工安全衛生及環保管理費增加金額2,400,226元部
          分：
          ⑴本件工程採總價契約，工程契約書附件之「工程估
            價單」，其各項目及複價僅為參考值。而其中第11
            項「勞工安全衛生及環保管理費2,618,428元」，
            應僅是原告承攬該工程就勞工安全衛生及環保管理
            預計負擔之成本概數。而本件工程實際工作天數為
            460日（不爭執事項七參照），故計算其每日平均
            數額時，應以實際工作天數為計算基礎較為適宜。
          ⑵準此，勞工安全衛生及環保管理費增加之數額，以
            前開計算基礎算出每日平均數額後，再乘以三次延
            展工期220日，其數額為1,252,292元（計算式：
            2,618,428 ÷460×220 =1,252,292）。
        ⒊品管組織費增加金額195,617元部分： 
          ⑴本件工程採總價契約，工程契約書附件之「工程估
            價單」，其各項目及複價僅為參考值。而其中第11
            項「品管組織費213,400元」，應僅是原告承攬該
            工程就品管組織預計負擔之成本概數。而本件工程
            實際工作天數為460日（不爭執事項七參照），故
            計算其每日平均數額時，應以實際工作天數為計算
            基礎較為適宜。
          ⑵準此，品管組織費增加之數額，以前開計算基礎算
            出每日平均數額後，再乘以三次延展工期220日，
            其數額為102,061元（計算式：213,400÷460×220
            =102,061）。
        ⒋履約保證延長增加金額419,532元部分： 
          ⑴原告主張依按台中縣豐原市公所工程採購投標須知
            之相關規定，得標廠商應繳納不低於決標價之百分
            之十之履約保證金；履約保證金或差額保證金得於
            工程完成百分之25、50、75及正式驗收合格後，分
            4期各以百分之25無息退還。而原告於得標後即與
            華南銀行辦理履約保證，由華南商業銀行向被告出
            具履約保證金保證書，保證金額為3億5800萬元，
            履約保證期間自91年1月21日起至92年1月21日止。
            惟因被告遲延開工，致使系爭工期延長，原告不得
            不向華南銀行申辦履約保證續約，而自92年1月22
            日起延長9個月，原告因此增加支付履約保證利息
            335,6 25元。嗣因展延工期，原告又分別辦理三次
            履約保證續約，因此各增加支付履約保證利息27,9
            69元，小計為83,907元（27,969×3=83,907）。即
            原告於92年2月26日支付華南商業銀行利息335,625
            元、92年11月10日支付利息27,969元、93年1月29
            日支付利息27,969元、93年5月5日支付利息27,969
            元，共計419,532元之事實，提出華南商業銀行利
            息收據4紙為證，可信為真正。
          ⑵上開原告支付予華南商業銀行之利息419,532元，
            核屬因被告給付遲延所生之損害，故原告該項請求
            ，即屬正當。
        ⒌營造綜合保險保費增加金額82,117元部分：
          ⑴原告主張其於得標後，就系爭工程隨即向友聯產物
            保險股份有限公司投保營造綜合保險，原保險期間
            自90年12月30日起至92年1月31日止。惟因可歸責
            於被告之事由而遲延開工，原告向友聯產物保險股
            份有限公司申請保險期間變更，改為自91年6月5日
            起至92年6月26日止。嗣因展延工期，原告僅得申
            請保險期間延長至92年9月26日止，因而增加支付
            保費82,117元之事實，提出友聯產物保險股份有限
            公司收據1紙為證，可信為真正。
          ⑵上開原告支付予友聯產物保險股份有限公司之保費
            82,117元，核屬因被告給付遲延所生之損害，故原
            告該項請求，即屬正當。
        ⒍混凝土購置增加費用7,986,540元部分：
          ⑴原告依民法第227條之2第1項情事變更原則之規定
            為請求，核屬無據。
          ⑵況且，原告實際施工期間，混凝土之物價指數並未
            有劇烈波動之情事，此有「台灣地區營造工程物價
            －預拌混凝土指數」可稽，原告對此亦不爭執（參
            96年1月15日陳報狀所載）。故原告請求增加給付
            混凝土購置費用，顯無理由。
        ⒎鋼筋購置增加費用15,113,583元部分： 
          ⑴原告依民法第227條之2第1項情事變更原則之規定
            為請求，雖屬無據，但被告給付遲延後，原告於實
            際施工期間遭逢鋼筋材料價格上漲，此情事會增加
            其施工成本，乃屬當然。從而原告購置鋼筋所增加
            之費用，核屬因被告給付遲延所生之損害，原告得
            依民法第231條第1項（及第2項前段）規定請求被
            告賠償。而原告雖未明確以前開規定為其論據，但
            於此毋寧將原告主張之紛爭事實作為本件訴訟之標
            的。原告既已請求被告給付鋼筋購置所增加之費用
            ，則本院於其主張之法律上受給付地位之範圍內為
            判斷，期能一次解決兩造之紛爭。
          ⑵原告於標得系爭工程後，就鋼筋材料部分，其向訴
            外人弘聖鐵材股份有限公司訂購之中拉力鋼筋（即
            SD280型）單價為每噸8,100元，高拉力鋼筋（即
            SD420W型）單價為每噸8,500元，此有合約書1紙附
            卷足參。該合約書之訂購單價，乃原告於履約當時
            可能實際支出之鋼筋材料成本，相較於單價分析表
            所載中拉力竹節鋼筋每噸單價7,556.30元及高拉力
            竹節鋼筋每噸單價8041.30元而言，應較適宜作為
            價格漲跌之比較基礎。準此，則本件工程實際採購
            中拉力竹節鋼筋之每筆交易數額計算每噸平均單價
            8,910元，減去向弘聖鐵材股份有限公司訂購之每
            噸單價8,100元，可計每噸價額增加810元，再乘以
            工程結算所用數量4,285.5噸，即為3,471,255元；
            另實際採購高拉力竹節鋼筋之每筆交易數額計算每
            噸平均單價9,730元，減去向弘聖鐵材股份有限公
            司訂購之每噸單價8,500元，可計每噸價額增加1,2
            30元，再乘以工程結算所用數量5,514.48噸，即為
            6,782,810元。從而原告之鋼筋購置增加費用合計
            為10,254,065元。
        ⒏尾款給付遲延利息損失1,120,739元部分：
          ⑴本件工程於93年3月30日進行全部工程完工驗收，
            被告依約應付餘款40,695,392元，而被告於93年10
            月13日支付部分餘款17,906,194元，於93年10月21
            日支付最後餘款22,789,198元之事實，為兩造所不
            爭執。
          ⑵本件工程契約書第18條關於付款辦法之約定部分，
            兩造之契約書均於該條首文下方以橡皮章蓋上「本
            項經費來源係上級機關補助配合經費，俟上項款撥
            入市庫後再行付款」等文字，而原告對此內容既未
            保留意見或表示不同意，即已構成契約之一部分，
            雙方應受其拘束。
          ⑶本件工程契約書第18條之㈢約定：「部份款估驗計
            價：每六十天得以估驗計價壹次（不含尾款）請領
            每次由乙方提出書面申請。甲方將乙方在該期內完
            成之工程派員估驗計價，支付該期估驗計價百分之
            九十，其核實給付之。餘款在全部工程完工驗收後
            ，一次付清。」其中所稱「餘款在全部工程完工驗
            收後一次付清」，配合該條首文下方之「本項經費
            來源係上級機關補助配合經費，俟上項款撥入市庫
            後再行付款」綜合觀之，應認為工程餘款原則上須
            在全部工程完工驗收後一次付清，僅餘款中如有上
            級機關補助款部分，則俟上級機關補助款撥入市庫
            後再行付款。茲查：台中縣政府就本件工程之補助
            經費為22,789,198元，則被告自付款項部分為17,9
            06,194元，而該自付款項應於93年3月30日全部工
            程完工驗收後給付予原告，惟被告迄至93年10月13
            日始為給付，共遲延195日（93年4月l日至93年10
            月12日），依年息百分之五之法定利率計算遲延利
            息（民法第233條第1項、第203條參照），其數額
            為478,316元（17,906,194×195÷365×5%=478,31
            6)。至於台中縣政府之補助經費22,789,198元部分
            ，被告雖於92年10月21日始由原告領取該筆款項，
            但此應係正常行政作業程序所延誤，非可歸責於被
            告，故被告就此部分，無須負給付遲延責任。
          ⑷綜上，原告得請求尾款給付遲延利息478,316，其
            餘逾此部分之請求，尚屬無據。
        ⒐金屬製品材料購置增加費用8,082,495元部分：
          ⑴原告依民法第227條之2第1項情事變更原則之規定
            為請求，雖屬無據，但被告給付遲延後，原告於實
            際施工期間遭逢金屬製品材料價格上漲，此情事會
            增加其施工成本，乃屬當然。從而原告購置金屬製
            品材料所增加之費用，核屬因被告給付遲延所生之
            損害，原告得依民法第231條第1項（及第2項前段
            ）規定請求被告賠償。而原告雖未明確以前開規定
            為其論據，但於此毋寧將原告主張之紛爭事實作為
            本件訴訟之標的。原告既已請求被告給付金屬製品
            材料購置所增加之費用，則本院於其主張之法律上
            受給付地位之範圍內為判斷，期能一次解決兩造之
            紛爭。
          ⑵原告於標得系爭工程後，就金屬製品材料部分，無
            從預為採購，故無訂購契約價格可為計算材料價格
            漲跌之比較基礎。而原告主張參照行政院公共工程
            委員會92年4月30日院授工企字第09200176120號函
            示計算方式，以該金屬製品項目當期估驗日與前期
            估驗日之中間日當月金屬指數，除以開標當日金屬
            指數，所得之增加百分比（即指數增減率），扣除
            百分之5（因百分之5內不調整）後，可得據以增減
            金額之調整百分比率，乘以依系爭工程契約所附單
            價分析表所列材料單價，則得該金屬製品之增加金
            額為8,082,495元（詳參原告起訴狀之附件九所示
            ）。本院認為原告就被告給付遲延後因購置金屬製
            品材料所增加之費用，以此為計算方法，尚無不妥
            。從而原告請求被告賠償金屬製品材料購置增加費
            用8,082,495元，即屬正當。
      (三)綜上，原告得請求之金額合計為20,670,878元（勞工
          安全衛生及環保管理費增加金額1,252,292元＋品管
          組織費增加金額102,061元＋履約保證延長增加金額
          419,532元＋營造綜合保險保費增加金額82,117元＋
          鋼筋購置增加費用10,254,065元＋尾款結算遲延利息
          478,316元＋金屬製品材料購置增加費用8,082,495元
          ＝20,670,878元）。而其中尾款結算遲延利息478,31
          6元部分，依其債之性質，不得再計算遲延利息。
  五、綜上所述，原告請求被告給付20,670,878元，及其中20,1
      92,562元（減除尾款結算遲延利息478,316元）自起訴狀
      繕本送達被告之翌日（即94年10月18日）起至清償日止按
      週年利率百分之五計算之利息，為有理由，應予准許。其
      餘逾此部分之請求，為無理由，應予駁回。
  六、兩造各自陳明願供擔保聲請宣告假執行及免為假執行，於
      原告勝訴部分（即本判決主文第一項及命被告負擔訴訟費
      用部分），經核均與法律規定相符，爰分別酌定相當擔保
      金額准許之。至於原告敗訴部分，其假執行之聲請，因失
      所依附，應予駁回。
肆、訴訟費用負擔、宣告假執行及免為假執行之依據：民事訴訟
    法第79條、第390條第2項、第392條第2項。
中　　華　　民　　國　　96　　年　　2 　　月　　12　　日
                  民事第一庭    法  官  游文科
正本係照原本作成。
如對本判決上訴，須於判決送達後20日內向本院提出上訴狀。
中　　華　　民　　國　　96　　年　　2 　　月　　12　　日
                                書記官    謝坤冀